ACORDAO-COMPLETO-2512732

ACÓRDÃO 2310/2021 ATA 38/2021 - PLENÁRIO

VISTOS, relatados e discutidos estes autos de Agravo em Representação, interposto pela empresa Green4t Soluções TI Ltda. (03.698.620/0001-34) contra o despacho do Relator (peça 16) que indeferiu seu pleito para ser admitida como parte interessada nestes autos,
ACORDAM os Ministros do Tribunal de Contas da União, reunidos em Sessão Plenária, diante das razões expostas pelo Relator, em:
9.1. com fundamento no art. 146, §2º, do Regimento Interno do TCU, conhecer do recurso de Agravo e, no mérito, negar-lhe provimento, e indeferir o pedido formulado por Green4t Soluções TI Ltda. (03.698.620/0001-34) de ser considerada como parte interessada ou como amicus curiae, autorizando-lhe, contudo, caso queira, vista e cópia das peças não sigilosas dos presentes autos, após a prolação da deliberação de mérito dos presentes autos;
9.2. encaminhar este processo à Secretaria de Fiscalização de Tecnologia da Informação (Sefti) deste Tribunal, para que proceda à avaliação dos fatos e fundamentos trazidos pela representante (peças 1-8 e 44 a 46) , em confronto com os fundamentos e documentos juntados pelo Banco do Brasil (peças 9-11, 38-41 e 47) , para que emita parecer analítico e conclusivo acerca das alegações de restrições à competitividade e de direcionamento do certame em favor da empresa Conbras Serviços Técnicos de Suporte Ltda., e dos pedidos da representante.
9.3. dar ciência da presente deliberação à representante, ao Banco do Brasil e demais interessados, informando que o inteiro teor deste acórdão e das peças que o compõem pode ser consultado no endereço www.tcu.gov.br/acordaos;

Agravo interposto contra despacho que indeferiu pleito da agravante para ser admitida como parte interessada em processo de representação acerca de possíveis irregularidades em licitação para contratação de serviços técnicos especializados em sustentabilidade operacional de data centers e ambientes de missão crítica do banco.

Banco do Brasil S.A.

3. Interessados/Responsáveis/Recorrentes:
3.1. Interessados: Banco do Brasil S.a. (00.000.000/0001-91); Conbrás Serviços Técnicos de Suporte Ltda (33.158.874/0001-20)
3.2. Recorrente: Green4t Soluções Ti Ltda. (03.698.620/0001-34).

13.1. Ministros presentes: Ana Arraes (Presidente), Walton Alencar Rodrigues, Benjamin Zymler, Augusto Nardes, Raimundo Carreiro (Relator), Bruno Dantas, Vital do Rêgo e Jorge Oliveira.
13.2. Ministro-Substituto convocado: Augusto Sherman Cavalcanti.
13.3. Ministros-Substitutos presentes: Marcos Bemquerer Costa, André Luís de Carvalho e Weder de Oliveira.

RAIMUNDO CARREIRO

Ministro Raimundo Carreiro.

Cuidam os autos de Representação proposta por Green4t Soluções TI Ltda., em face da Licitação Eletrônica 2020/03585 (7421) , realizada sob o regime da Lei 13.303/2016 (Lei das Estatais) e pelo Regulamento próprio do Banco do Brasil, cujo objeto foi adjudicado à RCS Tecnologia Ltda., pelo preço de R$ 3.149.000,00 mensais (peça 38, p. 5) , correspondente a R$ 94.470.000,00, por trinta meses, para um vigência de até sessenta meses (peça 4, p. 1) , para a prestação de serviços técnicos especializados em sustentabilidade operacional de data centers e ambientes de missão crítica do Banco em diversas unidades do País.
2.	Por meio do Despacho à peça 15, conheci da representação, determinei a oitiva prévia da Diretoria de Suprimentos, Infraestrutura e Patrimônio/Cesup Compras e Contratações - São Paulo do Banco do Brasil e indeferi o pedido da representante para ingressar como parte interessada no feito. 
3.	Inconformada com o indeferimento do ingresso como interessada no processo, a representante interpõe o presente agravo (peças 30 e 31) , com respostas do BB às peças 38 a 41. Por meio do despacho à peça 43, determinei o retorno dos autos à Selog, para que se pronunciasse sobre o mérito do agravo interposto.
4.	Nova manifestação da representante foi juntada às peças 44-46 com ulterior manifestação do Banco do Brasil por meio da petição à peça 47. 
5.	Reproduzo a seguir o teor da instrução técnica produzida no âmbito da Selog à peça 48, que foi endossada pelo corpo diretivo daquela Secretaria (peças 49-50) .
"A. OBJETO DO PROCESSO 
1. Trata-se de representação em face da Licitação Eletrônica 2020/03585 (7421) , realizada sob o regime da Lei 13.303/2016 (Lei das Estatais) e pelo Regulamento próprio da unidade jurisdicionada, cujo objeto foi adjudicado à RCS Tecnologia Ltda., pelo preço de R$ 3.149.000,00 mensais (peça 38, p. 5) , correspondente a R$ 94.470.000,00, por trinta meses, para um vigência de até sessenta meses (peça 4, p. 1) , para a prestação de serviços técnicos especializados em sustentabilidade operacional de data centers e ambientes de missão crítica do Banco do Brasil, localizados nas cidades de Brasília - DF, Rio de Janeiro - RJ, São Paulo - SP, São Jose dos Pinhais - PR, Curitiba - PR e Belo Horizonte - MG, incluindo os serviços de monitoração, operação e manutenção das instalações eletromecânicas e civil, a gestão dos ativos de infraestrutura, o fornecimento de peças, materiais, insumos e todo o necessário para a prestação dos serviços (peça 4, p. 4) . 
B. FASE DO PROCESSO 
2. A unidade jurisdicionada informou nos autos (peça 38, p. 26) que a empresa mencionada pelo representante como alvo de direcionamento do certame, Conbras Serviços Técnicos de Suporte Ltda. (Conbras) , foi desclassificada e que, em seu lugar, foi classificada a sociedade empresária RCS Tecnologia Ltda. (segunda colocada) . Nada obstante sua classificação, aduz que o contrato ainda não foi assinado, nem há previsão de acontecimento de sua assinatura, e que, por ora, está procedendo à análise dos correspondentes documentos de habilitação. 
C. HISTÓRICO DO PROCESSO 
3.	O representante alegou, em síntese, como indícios de irregularidade, que a contratante adotou os seguintes critérios para a realização do certame, que tiveram por resultado a restrição à competitividade e o direcionamento da licitação em favor da empresa Conbras (peça 14, p. 1) : 
a)	ausência de parcelamento do objeto, contrariando o disposto no art. 32 da Lei 13.303/2016; 
b)	vedação ao somatório de atestados para fins de comprovação da qualificação técnica das empresas sem a devida motivação (item 8.3.11.2 do edital) , ferindo o entendimento do TCU expresso nos Acórdão 1544/2008-TCU-Primeira Câmara, 3.856/2009-TCU-1ª Câmara e 743/2019-TCU-Plenário; e 
c)	exigência, sem a devida justificativa, de quantitativos mínimos superiores a 50%, a que apenas a empresa Conbras Serviços Técnicos de Suporte Ltda. atenderia, em dissonância com a jurisprudência deste tribunal, conforme Acórdão 1284/2003-TCU-Plenário, 2.088/2004TCU-Plenário, 737/2012-TCU-Plenário, 1.469/2012-TCU-Plenário, 1.842/2013-TCU-Plenário e 827/2014-TCU-Plenário. 
4.	Esta unidade técnica examinou os indícios de irregularidade apontados pelo representante em confronto com os documentos por ele juntados aos autos e produziu a instrução constante da peça 14. 
5.	Mediante Despacho, o Ministro-Relator (peça 16) , acolhendo a proposta de conhecimento da representação, determinou fosse realizada a oitiva prévia da Unidade Jurisdicionada (UJ) para que apresentasse justificativas sobre os indícios de irregularidade apontados pelo representante (abrindo-se, também, oportunidade de manifestação à Conbras) , além de diligência da UJ para esclarecer outros pontos. 
6.	Promovidas as medidas saneadoras acima mencionadas, a UJ apresentou manifestação à peça 38 e fez juntar ao processo os respectivos anexos (peças 39-41) .  
7.	Em 30/4/2021, o Ministro-Relator expediu novo despacho (peça 43) mediante o qual restituiu os presentes autos a esta unidade técnica para que fossem examinadas as manifestações da UJ resultantes da oitiva-prévia e da diligência efetivadas. Nessa mesma oportunidade, determinou, outrossim, fosse examinado o Agravo interposto em 11/5/2021 pela representante (peça 30) , em face daquele primeiro despacho, por meio do qual restou indeferido seu pedido de ingresso como parte interessada (peça 16) . 
8.	Ressalte-se que, embora a Conbras tenha sido instada a se manifestar nos presentes autos, mediante expedição do ofício à peça 21, da qual teve conhecimento em 10/5/2021 (peça 37) , aquela empresa preferiu não se manifestar quanto aos pontos de oitiva. 
9.	Ademais, convém salientar a existência de uma segunda representação em trâmite junto a este Tribunal que, igualmente, versa a licitação ora em análise (TC Processo 019.112/2021-1) . Esta nova representação foi apresentada pelo consórcio Conbras - Top Service (Empresa líder: Conbras Serviços Técnicos de Suporte Ltda.) e trata de indícios de irregularidade distintos daqueles que ora se examina. O ato mais recentemente praticado nos autros daquele processo consistiu na prolação do Acórdão 1884/2021-TCU-Plenário, de relatoria do Ministro Raimundo Carreiro, por meio do qual, este Tribunal, conhecendo do Agravo interposto pelo Banco do Brasil e dando-lhe provimento, revogou a medida cautelar antes concedida em 12/7/2021, por meio de decisão monocrática, que veio a ser referendada em 14/7/2021 pelo Acórdão 1679/2021-TCU-Plenário. 
D. DA SOLICITAÇÃO DE MANIFESTAÇÃO TÉCNICA DA SEFTI 
10.	O art. 15, § 1º, da Portaria - Segecex 2/2021 disciplina a possibilidade de serem de competência instrutiva da Secretaria de Fiscalização de Tecnologia da Informação (Sefti) processos cujo objeto disponha sobre a contratação de Tecnologia da Informação (TI) , nas hipóteses em que a Selog verifique que a complexidade da matéria demanda o conhecimento técnico especializado daquela unidade tecnológica. 
11.	No caso ora em exame, esta unidade técnica se deparou, em sua instrução do presente processo, com questões técnicas da área de TI que afetam diretamente a análise de mérito do processo. Tanto o representante, quanto a UJ apresentam fatos e fundamentos antagônicos, de cunho essencialmente técnico, demandando, destarte, manifestação da Sefti, com vistas a que aquela unidade de TI apresente análise quanto a tais questões. 
12.	Muito embora a empresa citada pelo representante como objeto de direcionamento do certame, Conbras, já tenha sido desclassificada, importante que se obtenha o entendimento da Sefti quanto aos aspectos técnicos suscitados pelo representante em sua exordial (peça 1) e nas peças adicionais que fez juntar aos autos, em especial naquelas por ele juntados mais recentemente (peças 44 a 46) . Importante, outrossim, que os fundamentos apresentados pelo representante sejam confrontados com aqueles apresentados pela UJ mais recentemente (peça 47) e em sua resposta à oitiva prévia (peças 38 e 41) , mediante os quais ela defende seu entendimento em favor da mantença dos critérios editalícios ora combatidos pelo representante. 
13.	Diante disso, propõe-se, ao final desta instrução, o encaminhamento dos autos à Sefti, de modo a dar continuidade à instrução dos presentes autos, nos termos adiante dispostos, salientando que, em atendimento ao disposto no Memorando-Circular - Segecex 14/2016, já houve o prévio entendimento com a Sefti acerca dessa proposta. 
E. EXAME DAS RAZÕES DO AGRAVO 
14.	O Ministro-Relator, em despacho proferido à peça 16, decidiu pelo indeferimento do pedido de ingresso nos autos formulado pela agravante. Em suas razões de decidir, corroborando os fundamentos empregados pela instrução técnica (peça 14, p. 6) , consignou que a agravante não demonstrou sua razão legítima para intervir nos autos, nem a possibilidade de lesão a direito subjetivo próprio, à luz do art. 146, §2º, do Regimento Interno/TCU c/c o art. 2º, §2º, da Resolução - TCU 36/1995, com redação dada pelo art. 1º da Resolução - TCU 213/2008. 
15.	Ante o indeferimento, a agravante interpôs o presente recurso, apresentando, em síntese, as seguintes razões de recorrer (peça 30) : 
a)	a agravante atende a condição inscrita no art. 2º, §2º, da Resolução - TCU 36/1995, qual seja, possui direito subjetivo próprio que poderá vir a ser prejudicado pela decisão a ser exarada pelo Tribunal; 
b)	caso a representação venha a ser julgada procedente, provavelmente o agravado promoverá uma nova licitação, com o objeto parcelado e a adjudicação por itens, o que será benéfico à Agravante, que dela poderá participar; 
c)	a lesão a direito subjetivo próprio estaria caracterizada pelo fato de a Agravante haver sido impedida de participar do certame pelas regras constantes do edital, que estão a beneficiar diretamente a empresa Conbras, vencedora do certame, e a permitir que ela continue a prestar serviços ao mesmo contratante, por mais de quinze anos, seguidamente; e 
d)	o interesse subjetivo da agravante coincide com o interesse público no que tange à
defesa e à aplicação do princípio da universalidade de acesso às licitações públicas e, ainda, dos preceitos legais que visam a proteger a ampla concorrência, para fins de seleção da proposta mais vantajosa para a Administração. 
Análise 
16.	A principal condição imposta pelo art. 2º, §2º, da Resolução - TCU 36/1995 é a de que o agravante aponte o direito ou o conjunto de direitos que serão possivelmente prejudicados pela decisão a ser exarada pelo Tribunal, como resultado do julgamento de mérito do processo. Contudo, tal condição não se consegue observar nos fatos narrados em sua peça recursal. A futura decisão que se adotará no autos terá o condão de influenciar a situação atual do agravante, mas apenas de duas maneiras possíveis: melhorá-la ou, senão, mantê-la, como hoje se encontra. A possível melhoria seria alcançada caso o Tribunal viesse, no mérito, a determinar a anulação do certame em voga, possibilitando sua participação em eventual republicação em formato diverso.  
17.	Argumenta, ademais, que seu interesse subjetivo coincide com o interesse público de realizar a licitação sob o bom princípio da universalidade de acesso às licitações públicas e, ainda, sob os preceitos legais que visam a proteger a ampla concorrência, com fins de selecionar a proposta mais vantajosa para a Administração. 
18.	É indene de dúvidas de que os interesses, da Administração e da agravante, convergem no que respeita aos princípios acima citados. Contudo, tal constatação não confere à agravante razão legítima para intervir no processo, servindo apenas para justificar a continuidade nas apurações por esta Corte de Contas.  
19.	Portanto, não há que se falar em lesão ao direito subjetivo da agravante, de participar da licitação, provocada pela futura decisão de mérito que sobrevirá aos autos. 
20.	Sobre esse aspecto, o TCU já teve outras oportunidades de firmar entendimento a respeito do tema, a exemplo das seguintes deliberações: 
"O ingresso de interessado em processos no TCU objetiva a preservação de situação jurídica já constituída, não havendo espaço para ingresso de terceiros cuja pretensão seja a de obter a satisfação de direito subjetivo, cuja seara é exclusiva do Poder Judiciário". (Acórdão 2460/2014-TCU-Plenário, Rel. Min. Bruno Dantas) 
"O reconhecimento do representante como parte é situação excepcional. Depende, além do pedido de ingresso nos autos como interessado, da demonstração de legítima e comprovada razão para intervir no processo, o que não se dá com a simples participação como licitante em certame sobre o qual se alegam indícios de irregularidade. O reconhecimento fica, em regra, condicionado à possibilidade concreta de lesão a direito subjetivo em decorrência de eventual deliberação que venha a ser adotada pelo Tribunal". (Acórdão 1881/2014-TCU-Plenário, Rel. Min. Ana Arraes) 
21.	Nada obstante haja a convergência de determinados interesses, público e privado, em prol da obtenção dos melhores resultados para a Administração, o fato é que não pode este Tribunal imiscuir-se na função judicial de satisfação do direito subjetivo do agravante, de participar da licitação almejada. Tal pretensão poderá até mesmo ser alcançada ao final do julgamento de mérito do presente processo, caso esse venha a lhe ser favorável. Contudo, o alcance de tal pretensão deverá, no caso em tela, ser uma consequência natural da eventual confirmação, por este Tribunal, dos indícios de irregularidade apontados pela agravante, sem, no entanto, a necessidade de sua atuação direta como parte do processo de controle. 
22.	Conclui-se, portanto, pelo indeferimento do pedido de ingresso nos autos na qualidade de interessado. 
Do pedido da agravante de ingresso nos autos como Amicus Curiae 
23. Alternativamente, a agravante requer seu ingresso, no presente processo, na qualidade de Amicus Curiae, fazendo-o sob os seguintes principais fundamentos, verbis (peça 30, p. 5) : 
A agravante é uma das principais empresas do mercado brasileiro, atuante no segmento de serviços de operação e manutenção de ambientes de missão crítica, possuindo know-how e expertise comprovadas, razão por que detém conhecimento técnico específico para auxiliar os nobres Ministros e Auditores de Controle Externo do Tribunal de Contas da União a compreenderem questões técnicas peculiares desse segmento, que poderão ser essenciais ao deslinde da matéria debatida na representação. 
E, embora a Lei Orgânica e o Regimento Interno do TCU não prevejam o amicus curiae, a jurisprudência dessa e. Corte de Contas tem admitido essa personagem processual, a partir da aplicação subsidiária da nova lei processual civil (CPC/2015) . 
Análise 
24.	A agravante formula pedido de ingresso nos autos na qualidade de Amicus Curiae, sob a alegação de que, com sua experiência empresarial adquirida no mesmo segmento da matéria ora em exame, poderia prestar colaboração a este Tribunal para o deslinde do feito. 
25.	A aplicação subsidiária do CPC à processualística desta Corte de Contas admite, excepcionalmente, o emprego do instituto jurídico em questão, possibilidade essa confirmada em sua jurisprudência (Acórdão 225/2020-TCU-Plenário, Relator Min. Marcos Bemquerer) . 
26.	Existem inúmeros conceitos jurídicos, apresentados por diversos autores, todos visando a uma exata definição do instituto do Amicus Curiae e à interpretação mais adequada do dispositivo processual civil que a estabelece (art. 138 do CPC) . Da maior parte dos conceitos existentes, extrai-se entendimento comum no sentido de que o instituto do Amicus Curiae visa ao interesse da Corte e não ao próprio interesse de quem lhe empresta os conhecimentos. Ocorre que a colaboração prestada não pode ter o intuito de satisfazer pretensão pessoal do amicus, mas da própria curiae, servindo a ambas as partes do processo e não somente a uma delas. 
27.	No caso em exame, observe-se que a agravante, enquanto representante, se diz lesionada em seu direito subjetivo próprio, requerendo, em função disso, a reforma do despacho do Ministro-Relator, com o fito de ser admitida como interessada no processo e de ver realizada uma nova licitação, da qual ela própria pudesse participar. 
28.	Logo, tem-se que seu interesse primário é a sua participação em futuro certame licitatório e, se possível, sua própria contratação, ainda que secundariamente possa-se confundir seu interesse primário com o interesse público, de incentivo da isonomia entre os licitantes e da concorrência do certame. 
29.	Daí, conclui-se, que o interesse primário da representante impede que ela seja dotada da devida imparcialidade para o aconselhamento desta Corte. Seu auxílio, certamente, estaria sob constante suspeição de propósito. 
30.	Portanto, o pedido da representante de admissão como Amicus Curiae também deve ser improvido. 
F. PROPOSTA DE ENCAMINHAMENTO 
31.	Ante o exposto, propõe-se: 
31.1. conhecer do recurso de Agravo e, negando-lhe provimento, indeferir, com fulcro no art. 146, § 2º, do Regimento Interno/TCU, o pedido formulado por Green4t Soluções TI Ltda., de ser considerado como parte interessada ou como amicus curiae, mas lhe autorizando, caso requeira, vista e cópia às peças não sigilosas dos presentes autos, após a prolação da deliberação de mérito dos presentes autos; 
31.2. encaminhar este processo à Secretaria de Fiscalização de Tecnologia da Informação (Sefti) deste Tribunal, com fulcro no art. 15, § 1º, da Portaria - Segecex 2/2021, para que, dando continuidade à instrução dos presentes autos, proceda à avaliação dos fatos e fundamentos apresentados pelo representante em sua exordial e nos anexos e documentos que a sustentam, em especial naquelas por ele juntados mais recentemente (peças 44 a 46) em confronto com os fundamentos apresentados pelo Banco do Brasil S.A., em especial os contidos nas peças 9-11, 38-39 e 47, emitindo, ao final, parecer analítico e conclusivo acerca das alegações de restrição à competitividade e de direcionamento da licitação em favor da empresa Conbras Serviços Técnicos de Suporte Ltda. e dos pedidos do representante. 
6.	O Ministério Público junto ao TCU, na pessoa do Procurador Júlio Marcelo de Oliveira, endossou a proposta de encaminhamento adotada pela Selog no parecer à peça 52, verbis:
"Trata-se de agravo interposto pela empresa GREEN4T Soluções TI Ltda. contra despacho de 30/4/2021 (peça 16) , por meio do qual Vossa Excelência indeferiu seu pleito de ser admitida como parte interessada neste processo de representação acerca de possíveis irregularidades no Certame 2020/03585 (7421) , promovido pelo Banco do Brasil. 
A Licitação Eletrônica 2020/03585 (7421) , realizada sob o regime da Lei 13.303/2016 (Lei das Estatais) e com base no Regulamento próprio do Banco do Brasil, no modo de disputa aberto, tem como objetivo a contratação, sob o critério de menor preço global, dos "serviços técnicos especializados em sustentabilidade operacional dos data centers e ambientes de missão crítica do Banco do Brasil, localizados nas cidades de Brasília/DF, Rio de Janeiro/RJ, São Paulo/SP, São José dos Pinhais/PR, Curitiba/PR e Belo Horizonte/MG, incluindo os serviços de monitoração, operação e manutenção das instalações eletromecânicas e civil, a gestão dos ativos de infraestrutura, o fornecimento de peças, materiais, insumos e todo o necessário para a prestação dos serviços". 
Por meio do referido despacho de 30/4/2021 (peça 16) , Vossa Excelência conheceu da representação e determinou a realização de oitiva prévia da Diretoria de Suprimentos, Infraestrutura e Patrimônio/Cesup Compras e Contratações - São Paulo do Banco do Brasil, para que, no prazo de 5 dias úteis, se pronunciasse acerca da existência do pedido de medida cautelar para suspensão do certame e dos indícios de irregularidade apontados na peça inicial desta representação. Indeferiu, também, conforme já dito acima, o pedido formulado pela sociedade empresária Green 4t Soluções TI Ltda. de ser considerada como parte interessada neste processo. 
 Inconformada com o indeferimento do pedido de habilitação no processo, a representante interpôs o agravo ora sob exame (peças 30 e 31) . A agravante asseverou, em síntese, que a) atenderia a condição inscrita no art. 2º, §2º, da Resolução - TCU 36/1995, por possuir direito subjetivo próprio que poderá vir a ser prejudicado pela decisão a ser exarada pelo Tribunal; b) haverá nova licitação, caso a representação ora sob exame venha a ser julgada procedente, o que a favoreceria; c) teria havido lesão a direito subjetivo próprio pelo fato de que as regras constantes do edital a impediram de participar do certame; d) o interesse subjetivo da agravante coincidiria com o interesse público no que diz respeito à aplicação do princípio da universalidade de acesso às licitações públicas e das normas que asseguram a ampla concorrência. Ao final, a agravante reiterou seu pedido de ingresso nos autos na qualidade de interessada, ou, sucessivamente, caso não seja deferido esse pedido principal, que seja admitida na qualidade de Amicus Curiae.  
 A Secretaria de Controle Externo de Aquisições Logísticas, após examinar os argumentos deduzidos pela agravante, forneceu a seguinte proposta de encaminhamento: 
31.1. conhecer do recurso de Agravo e, negando-lhe provimento, indeferir, com fulcro no art. 146, § 2º, do Regimento Interno/TCU, o pedido formulado por Green4t Soluções TI Ltda., de ser considerado como parte interessada ou como amicus curiae, mas lhe autorizando, caso requeira, vista e cópia às peças não sigilosas dos presentes autos, após a prolação da deliberação de mérito dos presentes autos; 
31.2. encaminhar este processo à Secretaria de Fiscalização de Tecnologia da Informação (Sefti) deste Tribunal, com fulcro no art. 15, § 1º, da Portaria - Segecex 2/2021, para que, dando continuidade à instrução dos presentes autos, proceda à avaliação dos fatos e fundamentos apresentados pelo representante em sua exordial e nos anexos e documentos que a sustentam, em especial naquelas por ele juntados mais recentemente (peças 44 a 46) em confronto com os fundamentos apresentados pelo Banco do Brasil S.A., em especial os contidos nas peças 9-11, 38-39 e 47, emitindo, ao final, parecer analítico e conclusivo acerca das alegações de restrição à competitividade e de direcionamento da licitação em favor da empresa Conbras Serviços Técnicos de Suporte Ltda. e dos pedidos do representante." 
Vossa Excelência, por meio do despacho de peça 51, requereu o pronunciamento do MP de Contas.  
A agravante, em audiência promovida junto a este gabinete do MP de Contas (10/9/2021) , enfatizou os motivos que embasaram seu agravo e reiterou os pedidos nele contidos.  
II
O Ministério Público de Contas endossa a proposta de encaminhamento apresentada pela Unidade Técnica.  
Note-se, a propósito, que a autora da representação optou por não participar do certame conduzido pelo Banco do Brasil. Assim sendo, a decisão que vier a ser proferida neste processo de representação não imporá a agravante piora em sua posição jurídica. Por isso, consoante ressaltado pela unidade técnica, não atende ao requisito básico imposto pelo art. 2º, § 2º, da Resolução - TCU 36/1995, qual seja: 
§ 2º Interessado é aquele que, em qualquer etapa do processo, seja assim reconhecido pelo Relator ou pelo Tribunal, em virtude da possibilidade de ter direito subjetivo próprio prejudicado pela decisão a ser exarada pelo Tribunal ou da existência de outra razão legítima para intervir no processo. (NR) (Resolução nº 213, de 6/8/2008, BTCU nº 30/2008) 	
Veja-se que a principal condição imposta por esse comando normativo, conforme destacado pela Selog, "é a de que o agravante aponte o direito ou o conjunto de direitos que serão possivelmente prejudicados pela decisão a ser exarada pelo Tribunal". Isso, contudo, não ocorre no caso presente. A autora da representação possui interesse no desfecho deste processo, mas não se pode identificar a possibilidade que venha a ter direito subjetivo afetado pela deliberação a ser proferida pelo Tribunal.   
Na verdade, como afirma a Selog, "A futura decisão que se adotará nos autos terá o condão de influenciar a situação atual do agravante, mas apenas de duas maneiras possíveis: melhorá-la ou, senão, mantê-la, como hoje se encontra. A possível melhoria seria alcançada caso o Tribunal viesse, no mérito, a determinar a anulação do certame em voga, possibilitando sua participação em eventual republicação em formato diverso." 
Vale destacar que a jurisprudência dominante do Tribunal aponta no sentido de que os autores de representação não são automaticamente reconhecidos como interessados. Veja-se que até mesmo a participação de licitante no certame impugnado não garante, por si só, a admissão de ingresso nos processos do Tribunal, consoante revelam os seguintes excertos extraídos da Jurisprudência Selecionada contido na referida instrução: 
"O reconhecimento do representante como parte é situação excepcional. Depende, além do pedido de ingresso nos autos como interessado, da demonstração de legítima e comprovada razão para intervir no processo, o que não se dá com a simples participação como licitante em certame sobre o qual se alegam indícios de irregularidade. O reconhecimento fica, em regra, condicionado à possibilidade concreta de lesão a direito subjetivo em decorrência de eventual deliberação que venha a ser adotada pelo Tribunal". (Acórdão 1881/2014-TCU-Plenário, Rel. Min. Ana Arraes) 
"O deferimento do pedido de ingresso nos autos do representante, na qualidade de interessado, somente deve ocorrer de forma excepcional quando comprovada sua razão legítima para intervir no processo, bem como evidenciada a possibilidade de lesão a direito subjetivo próprio em decorrência da deliberação a ser adotada, o que não se dá tão somente pela participação do representante como licitante em certame sobre o qual se alegam indícios de irregularidade". (Acórdão 1992/2021-TCU-Plenário / Relator: AROLDO CEDRAZ) 
"A qualidade de representante é insuficiente para conferir legitimidade processual, pois, em regra, pelo princípio do impulso oficial, instaurado o processo a partir da provocação inicial, o próprio TCU toma o curso das apurações". (Acórdão 1924/2015-TCU-Plenário / Relator: ANA ARRAES) 
"Os representantes e os denunciantes não são automaticamente considerados interessados nos processos resultantes de suas representações e denúncias, pois, em princípio, seu papel consiste apenas em provocar a ação fiscalizatória do TCU".  (Acórdão 3001/2015-TCU-Segunda Câmara / Relator: ANA ARRAES) 
Não restou provada, nos autos, como alega a empresa GREEN4T, a ocorrência de "lesão a direito subjetivo próprio pelo fato de que as regras constantes do edital a impediram de participar do certame". Eventuais inconformismos com as regras postas deveriam ser atacados na esfera administrativa, via impugnação do edital ou recurso administrativo junto ao órgão promotor do certame.  
Por último, quanto ao pedido sucessivo formulado pela agravante de ser admitida como Amicus Curiae, considera o MP de Contas que a admissão de agente nessa condição insere-se na esfera de discricionariedade do Relator. Nesse sentido apontam os seguintes excertos extraídos da Jurisprudência Selecionada do Tribunal:   
"Não há direito subjetivo de órgão ou entidade, estatal ou não, de participar do processo na qualidade de amicus curiae. A convocação ou a aceitação de entidade para auxiliar o TCU, nessa condição jurídica, fornecendo subsídios técnicos para a formação do juízo de mérito, é faculdade exclusiva do relator, que preside o processo". (Acórdão 1550/2017-TCU-Plenário / Relator: WALTON ALENCAR RODRIGUES) 
"Não cabe recurso contra decisão que indefere pedido de participação de amicus curiae no processo, consoante o art. 138, caput, da Lei 13.105/2015 (CPC) , de aplicação subsidiária e supletiva no TCU". (Acórdão 1981/2017-TCU-Plenário / Relator: WEDER DE OLIVEIRA) 
Por esses motivos, o MP de Contas considera que a agravante não foi capaz de apresentar elementos que justifiquem a necessidade de reforma da decisão proferida por Vossa Excelência, mediante despacho de peça 16.  
III
O Ministério Público de Contas, ante o exposto, endossa a proposta de encaminhamento apresentada pela unidade técnica.
É o relatório.

8.1. Alan Gilvan da Silva Oliveira (49.986/OAB-DF) e outros, representando Green4t Soluções Ti Ltda.  
8.2. Solon Mendes da Silva (32.356/OAB-RS) e outros, representando Banco do Brasil S.A.

Procurador Júlio Marcelo de Oliveira.

REPRESENTAÇÃO COM PEDIDO DE MEDIDA CAUTELAR. LICITAÇÃO ELETRÔNICA. SERVIÇOS ESPECIALIZADOS DE SUSTENTABILIDADE OPERACIONAL DE "DATA CENTERS" E AMBIENTES DE MISSÃO CRÍTICA. PEDIDO DA REPRESENTANTE DE INGRESSO COMO INTERESSADA E PEDIDO SUCESSIVO PARA INGRESSO COMO AMICUS CURIAE. A CONDIÇÃO DE REPRESENTANTE NÃO JUSTIFICA O INGRESSO NO FEITO COMO INTERESSADO. INGRESSO COMO AMIGO DA CORTE: PRERROGATIVA DO RELATOR. CONHECIMENTO E NÃO PROVIMENTO. DETERMINAÇÕES.

REPRESENTAÇÃO (REPR)

Secretaria de Controle Externo de Aquisições Logísticas (Selog).

Relato o presente processo em razão de sorteio realizado nos termos do art. 18-B da Resolução TCU 175/2005 (peça 12) .
2.	Conforme assentado no relatório precedente, trata-se de representação proposta por Green4t Soluções TI Ltda., em face da Licitação Eletrônica 2020/03585 (7421) , realizada sob o regime da Lei 13.303/2016 (Lei das Estatais) e pelo Regulamento próprio do Banco do Brasil, cujo objeto foi adjudicado à RCS Tecnologia Ltda., pelo preço de R$ 3.149.000,00 mensais (peça 38, p. 5) , correspondente a R$ 94.470.000,00, por trinta meses, para uma vigência de até sessenta meses (peça 4, p. 1) .
3.	O objeto do certame envolve a contratação, sob a modalidade de menor preço global, de serviços técnicos especializados em sustentabilidade operacional dos data centers e ambientes de missão crítica do Banco do Brasil, localizados nas cidades de Brasília - DF, Rio de Janeiro - RJ, São Paulo - SP, São Jose dos Pinhais - PR, Curitiba - PR e Belo Horizonte - MG, incluindo os serviços de monitoração, operação e manutenção das instalações eletromecânicas e civil, a gestão dos ativos de infraestrutura, o fornecimento de peças, materiais, insumos e todo o necessário para a prestação dos serviços.
4.	A representação merece ser conhecida, em ratificação ao despacho de 30/4/2021 por mim proferido à peça 16, porquanto cumpre os requisitos de admissibilidade previstos no art. 113, § 1º, da Lei 8.666/1993, c/c os arts. 235 e 237, IV, do Regimento Interno deste Tribunal, e no art. 103, § 1º, da Resolução - TCU 259/2014.
5. 	Neste momento processual, examino agravo interposto pela empresa Green4t Soluções TI Ltda. contra o referido despacho de peça 16 por meio do qual indeferi seu pleito de ser admitida como parte interessada nestes autos.
6.	A Selog, com anuência do MP/TCU, após analisar os argumentos deduzidos pela agravante, em confronto com os esclarecimentos adicionais trazidos pelo Banco do Brasil, propõe conhecer do agravo e negar-lhe provimento.
7.	Acompanho as conclusões da unidade técnica, corroboradas pelo Parquet especializado. 
8.	Conforme destacado pela Selog e pelo representante do Ministério Público de Contas, o pleito da agravante não atende aos requisitos impostos pela Resolução TCU nº 36/1995, em seu art. 2º, §2º, segundo o qual para que seja reconhecido como interessado no feito, o pleiteante deve ostentar direito subjetivo próprio passível de ser atingido pela decisão a ser proferida pelo TCU, ou de outra razão legítima para intervir no processo.
9.	Acrescento que a autora da representação optou por não participar do certame conduzido pelo Banco do Brasil, o que reforça a inexistência de gravame adicional em sua situação jurídica.
10.	De igual modo, a jurisprudência desta Corte consolidou-se no sentido de que não há direito subjetivo de o autor da representação, ainda que participante do certame licitatório, figurar como parte interessada no processo, conforme ementas da jurisprudência selecionada do TCU:
"A mera participação na licitação não gera direito subjetivo a ser defendido perante o TCU e, portanto, não confere à licitante, mesmo como autora da representação, a condição de parte no processo que apura eventuais irregularidades no certame". (Acórdão 90/2020-TCU-Plenário, rel. Min. Marcos Bemquerer) 
"O fato de ser denunciante ou representante não habilita automaticamente o autor a atuar no processo como interessado, sendo necessário, para tanto, a demonstração, de forma clara e objetiva, de razão legítima para intervir nos autos ou de prejuízo a direito subjetivo próprio". (Acórdão 292/2014-TCU-Plenário, rel. Min. Weder de Oliveira) 
"O deferimento do pedido de ingresso nos autos do representante, na qualidade de interessado, somente deve ocorrer de forma excepcional quando comprovada sua razão legítima para intervir no processo, bem como evidenciada a possibilidade de lesão a direito subjetivo próprio em decorrência da deliberação a ser adotada, o que não se dá tão somente pela participação do representante como licitante em certame sobre o qual se alegam indícios de irregularidade". (Acórdão 1992/2021-TCU-Plenário, rel. Min. Aroldo Cedraz) 
11.	Também não merece prosperar o pedido sucessivo formulado pela agravante para ser admitida como "amigo da Corte". Observo que o instituto do amicus curiae é voltado ao aperfeiçoamento das decisões judiciais, em especial nos casos em que a matéria se revela de tal complexidade que escapa ao conhecimento natural do magistrado, e tem por isso a função de oferecer subsídios para auxiliar o juiz na decisão do caso concreto. 
12.	Entretanto, a admissão do amigo da Corte deve ficar ao alvedrio do Relator do processo, não cabendo ainda recurso da decisão que indefere o pleito. Também nesse ponto, reproduzo excertos da jurisprudência desta Corte:
"A convocação de entidade para contribuir com o juízo é, portanto, faculdade exclusiva do juiz, que preside o processo, e deve ocorrer a partir de sua visão da realidade e dos fatos de que trata o processo, fazendo parte da fase de instrução do processo. Nesse sentido, em nenhuma hipótese, há adrede o direito subjetivo de órgão ou entidade, estatal ou não, de participar do processo e emitir opiniões, gozando dessa especial qualidade jurídica". (Acórdão 1550/2017-TCU-Plenário, rel. Min. Walton Alencar Rodrigues) 
"Quanto à admissibilidade do recurso, o art. 138 do Código de Processo Civil (CPC) , de aplicação subsidiária e supletiva ao caso em exame (art. 15 do CPC) , dada a ausência de disciplinamento do instituto na Lei Orgânica e no Regimento Interno desta Casa, é explícito em afirmar a irrecorribilidade da decisão proferida pelo juiz ou relator sobre a participação do amicus curiae no processo". (Acórdão 1981/2017-TCU-Plenário, rel. Min. Weder de Oliveira) 
13.	Desse modo, acompanho os pronunciamentos uníssonos da Selog e do MP/TCU, no sentido de conhecer do recurso de Agravo e negar-lhe provimento, sem prejuízo de determinar o encaminhamento do feito à Secretaria de Fiscalização de Tecnologia da Informação (Sefti) , na forma proposta pela Selog, para que proceda à avaliação dos fatos e fundamentos trazidos pela representante (peças 1-8 e 44 a 46) , em confronto com os fundamentos e documentos juntados pelo Banco do Brasil (peças 9-11, 38-41 e 47) , para que emita parecer analítico e conclusivo acerca das alegações de restrições à competitividade e de direcionamento do certame em favor da empresa Conbras Serviços Técnicos de Suporte Ltda. 
14.	Ante o exposto, VOTO no sentido de que seja adotado o Acórdão que ora submeto a este Plenário.
TCU, Sala das Sessões Ministro Luciano Brandão Alves de Souza, em 29 de setembro de 2021.
RAIMUNDO CARREIRO 
Relator